【裁判字號】    90,再,53
【裁判日期】    901113
【裁判案由】    拆屋還地
【裁判全文】
臺灣高等法院民事判決  九十年度再字第五十三號
    再  審原告  乙○○
                甲○○
    再  審被告  丙○○○
右當事人間拆屋還地事件，再審原告對於八十九年三月十七日最高法院八十九年度台
上字第六二二號確定判決，向最高法院提起再審之訴，經最高法院裁定移送前來，本
院判決如左：
      主      文
再審之訴駁回。
再審訴訟費用由再審原告負擔。
      事實及理由
一、本件再審原告乙○○主張：依宜蘭縣羅東地政事務所之地上權設定登記資料，再
    審原告乙○○之父許添登曾於民國三十八年十一月十八日與再審被告之翁蔡阿瑞
    就其所有坐落宜蘭縣羅東鎮○○段一一六地號土地（即重劃前羅東鎮○里○段二
    ０三之一號）設定「無定期」之地上權，雙方並訂有地上權設定契約書，該契約
    第二條約明租用期間「．．．可續租，或自民國三十八年十一月起不定年限無訂
    期」等語，故雙方確有不定期租賃關係存在；惟目前之土地登記簿謄本卻漏未登
    記，且因許添登於六十八年五月二十五日即已死亡，再審原告乙○○於原確定判
    決終結前，並不知羅東地政事務所漏未登記許添登之地上權於土地登記簿謄本，
    致無法提出該地上權設定登記資料供原確定判決審酌，致原確定第二、三審判決
    認再審原告乙○○所有坐落宜蘭縣羅東鎮○○段一一六地號土地上如附圖所示Ｄ
    、Ｅ、Ｆ之地上物為無權占有，廢棄前訴訟程序第一審再審原告勝訴之判決，改
    判再審原告敗訴；迨本件敗訴確定後，再審原告乙○○前往羅東地政事務所聲請
    系爭土地之地上權設定登記資料，始發現羅東地政事務漏未登記該地上權於土地
    登記簿謄本，是以該原始之地上權設定登記資料即屬發見原確定判決未經斟酌之
    證物，爰依民事訴訟法第四百九十六條第一項第十三款之規定提起再審之訴，求
    為、將台灣高等法院八十六年上更(二)字第四九五號、最高法院八十九年台上
    字第六二二號確定判決、九十年度台再字第三０號確定判決不利再審原告乙○○
    部分廢棄、右廢棄部分，再審被告在前訴訟程序之第二審上訴駁回之判決。
    再審原告甲○○主張：再審原告甲○○對於系爭土地雖無地上權登記，惟再審原
    告甲○○與再審原告乙○○及本件確定判決之共同被告鄭春生毗鄰而居，揆諸常
    情，倘再審被告之翁蔡阿瑞未向再審原告甲○○收受租金，豈會讓再審原告甲○
    ○使用系爭土地達數十年之久？且再審被告之翁蔡阿瑞確曾向再審原告甲○○收
    取租金，亦有證人林豐倉可資證明；此外，再審被告曾收受再審原告甲○○於七
    十八年及八十年分別以羅東六支郵局第七號及羅東八支郵局第三十五號存證信函
    寄交之租金匯票，迄未退還，足證再審原告甲○○與再審被告間就系爭土地亦有
    不定期租賃關係存在，原確定判決未訊問證人林豐倉，亦未斟酌證人陳正雄、魏
    貴琳等人之證言，復未審究該等租金匯票，即認再審原告甲○○所有坐落宜蘭縣
    羅東鎮○○段一一六地號土地上如附圖所示Ａ、Ｂ、Ｃ之地上物為無權占有，自
    有所誤，是以證人陳正雄及租金匯票即屬發見未經斟酌之證物，爰依民事訴訟法
    第四百九十六條第一項第十三款之規定提起再審之訴。並於本院聲明：、將台
    灣高等法院八十六年上更(二)字第四九五號、最高法院八十九年台上字第六二二
    號確定判決、九十年度台再字第三０號確定判決不利再審原告甲○○部分廢棄
    、右廢棄部分，再審被告在前訴訟程序之第二審上訴駁回。
二、再審被告則以：民事訴訟法第四百九十六條第一項第十三款所謂證物並不包含證
    人在內，最高法院二十九年上字六九六號判例要旨足資參照。是再審原告甲○○
    以有人證可證明再審被告有收租情事為由，提起再審之訴，即非合法；又再審原
    告甲○○雖另提匯票為證物而提起再審之訴，惟此係訴之追加，已逾三十日之不
    變期間，亦非合法，況該等證物業經確定判決所審酌，並非民事訴訟法第四百九
    十六條第一項第十三款規定之發見原確定判決未經斟酌之證物，是其據以提起再
    審之訴，亦無理由。至於再審原告乙○○所謂羅東地政事務所有關系爭土地之原
    始登記資料，再審原告乙○○早已知悉，於確定判決前，並無不知或不能向羅東
    地政事務所申請情事，是其據以提起本件再審之訴，即非合法；又阿里史段阿里
    史二○三之一地號土地係日據時期自二○三地號土地所分出，再審原告乙○○及
    其祖先自始即係居住在二○三番地，未曾居住二○三之一番地，而再審原告乙○
    ○提出之地上權設定登記資料為二○三─一番地，非其居住之二○三番地，是以
    地政機關曾於審查意見欄註明「地主不符」、「地號訂正二○三」等語，足見地
    政機關並非漏未登記，而係地號不符未經更正，始未為地上權登記，從而再審原
    告乙○○所謂發見原確定判決未經斟酌之地上權設定登記資料即與本件確定判決
    無關，自難資為再審原告乙○○所有如附圖所示Ｄ、Ｅ、Ｆ之地上物非無權占有
    系爭土地之佐證，故再審原告乙○○提起本件再審之訴即無理由各等語置辯。並
    於本院答辯聲明：駁回再審原告之訴。
三、查再審原告乙○○、甲○○主張之前開事實，已據提出地上權設定資料、存證信
    函、戶籍謄本、稅捐處函、土地登記謄本、地籍圖、和解筆錄、筆錄、起訴書及
    判決書等文件為證(見本院卷第六四至一三五頁)，惟再審被告否認與再審原告乙
    ○○、甲○○就系爭土地有不定期租賃關係存在，並以前開情詞置辯。則本件首
    應審究之爭點，厥為原確定判決是否有民事訴訟法第四百九十六條第一項第十三
    款之再審事由？經查：
(一)、再審原告甲○○部分：
１、按當事人發見未經斟酌之證物或得使用該證物者，得提起再審之訴，民事訴訟法
    第四百九十六條第一項第十三款固定有明文。惟此之所謂證物，並不包含證人在
    內，最高法院二十九年度上字第六九六號判例意旨：「民事訴訟法第四百九十二
    條第十一款 (新法四百九十六條第十三款）所謂證物，不包含證人在內，觀（舊
    ) 同法第四百二十八條將證物與證人對稱自明，故發見新證人不足為再審理由。
    」足資參照，是以再審原告甲○○所舉證人林豐倉即非另所謂發見未經斟酌之證
    物；況林豐倉已於原確定判決第一審證述在卷，且前訴訟程序第二審對於證人林
    豐倉、陳正雄、魏貴琳等人之證詞亦已加以審酌，有本院八十六年度上更 ( 二)
    字第四九五號判決可稽(見該判決第十二至十四頁)，並非未經斟酌之證物，從而
    再審原告甲○○據以提起再審之訴，即非可取。
２、次查再審原告甲○○雖主張再審被告曾收受其於七十八年及八十年以羅東第六支
    郵局第七號及羅東第八支郵局第三十五號存證信函寄交之租金匯票，迄未退還，
    足證其與再審被告間就系爭土地有不定期租賃關係存在，原確定判決未加審究，
    自屬發見未經斟酌之證物云云。惟查原確定判決對於再審被告曾收受再審原告甲
    ○○於七十八年及八十年以羅東第六支郵局第七號及羅東第八支郵局第三十五號
    存證信函寄交之租金匯票，並不足以證明其與再審原告甲○○就系爭土地有租賃
    關係存在，已敘述甚明，有本院八十六年度上更(二)字第四九五號判決可憑 (見
    該判決第十至十二頁) ，從而再審原告甲○○所舉之二紙租金匯票即非未經斟酌
    之證物。
３、揆諸前開說明，再審原告甲○○依民事訴訟法第四百九十六條第一項第十三款規
    定提起本件再審之訴，即無理由，應予駁回。
(二)、再審原告乙○○部分：
１、按民事訴訟法第四百九十六條第一項第十三款固規定得以「當事人發現未經斟酌
    之證物或得使用該證物者」之事由，對於確定終局判決提起再審之訴，然該條款
    但書亦規定「以如經斟酌可受較有利益之裁判者為限」。是以當事人縱然發現未
    經斟酌之證物，倘經法院斟酌結果，非可受較有利益之裁判，亦不得提起再審之
    訴。
２、雖再審原告乙○○主張其於敗訴確定後，前往羅東地政事務所申請坐落宜蘭縣羅
    東鎮○○段一一六地號土地之地上權設定登記資料，足證再審被告之翁蔡阿瑞曾
    於三十八年十一月十八日即就系爭土地為再審原告乙○○之父許添登設定「無定
    期」之地上權，其所有坐落系爭土地上如附圖所示Ｄ、Ｅ、Ｆ之地上物非無權占
    有云云；且其於原確定判決審理中曾具狀陳稱：「乙○○之祖父許北自日據時期
    明治四年 (即民前四十一年)十二月十日即前戶長許新鼻 (乙○○之曾祖父)死亡
    之前，即居住系爭土地，重劃前為羅東鎮○里○段二○三番地」等語 (見本院八
    十六年度上更二字第四九五號卷第五○頁反面) ，有其提出之戶籍謄本在卷可考
    (見最高法院九○年台再字第三○、三一號卷第八二至八八頁)，而二○三番地，
    即係二○三地號之意，復據其訴訟代理人於本院審理時陳明在卷 (見本院卷第十
    二頁) ，堪信再審原告乙○○及其祖先確係自始即居住於羅東鎮○里○段二○三
    番地(地號)。惟再審原告乙○○提出之地上權設定登記資料，卻載明設定地上權
    之土地係坐落羅東鎮○里○段二○三之一地號 (見最高法院九○年台再字第三○
    、三一號卷第七八頁) ，與再審原告乙○○及其祖先居住之羅東鎮○里○段二○
    三番地  (地號)，顯不相同。雖再審原告乙○○之訴訟代理人於本院審理時指稱
    台灣光復後，二○三之一地號變為一一六地號，二○三地號變為一一七地號，台
    灣光復前，二○三之一及二○三地號係同一地方云云。然經本院向宜蘭縣羅東地
    政事務所函查，該所則函覆略載：「西安段一一六號、一一七地號重測前分別為
    阿里史段阿里史小段二○三、二○三之一地號」等語，有該所九十年羅地一(17)
    字第八六九四號函及隨函檢送上述土地自民國三十五年起至今之登記(簿)謄本、
    農地重劃區土地所有權人原有土地與新分配土地清冊等文件在卷可考（見本院卷
    第一六八至一九三頁），足見再審原告乙○○及其祖先居住之羅東鎮○里○段二
    ○三番地  (地號)，係重測後之羅東鎮○○段一一六地號土地，而再審被告之翁
    蔡阿瑞於民國三十八年十一月十八日為再審原告乙○○之父許添登設定地上權登
    記之羅東鎮○里○段二○三之一地號土地，則係羅東鎮○○段一一七地號土地，
    兩者截然不同。是以再審原告乙○○之父許添登於六十八年五月二十五日死亡時
    ，羅東地政事務所縱然漏未於羅東鎮○○段一一六地號之系爭土地上登記地上權
    ，於本件確定判決亦不生影響。從而再審原告乙○○以此佐證其所有坐落系爭土
    地上如附圖所示Ｄ、Ｅ、Ｆ之地上物非無權占有，亦難受較有利之判決。
３、揆諸前開說明，再審原告乙○○依民事訴訟法第四百九十六條第一項第十三款規
    定，以發現未經斟酌之證物為由，對於確定判決提起本件再審之訴，亦無理由，
    應予駁回。
據上論結，本件再審之訴為無理由，依民事訴訟法第七十八條判決如主文。
中      華      民      國    九十      年    十一      月    十三      日
                              民事第八庭
                                    審判長法  官  鄭  三  源
                                          法  官  郭  松  濤
                                          法  官  黃  豐  澤
右正本係照原本作成。
如不服本判決，應於收受送達後二十日內向本院提出上訴書狀，其未表明上訴理由者
，應於提出上訴後二十日內向本院補提理由書狀（均須按他造當事人之人數附繕本）
上訴時應提出委任律師或具有律師資格之人之委任狀；委任有律師資格者，另應附具
律師及格證書及釋明委任人與受任人有民事訴訟法第四百六十六條之一第一項但書或
第二項（詳附註）所定關係之釋明文書影本。
中      華      民      國    九十      年    十一      月    十五      日
                                          書記官  廖  麗  蓮
附註：
民事訴訟法第四百六十六條之一（第一項、第二項）：
對於第二審判決上訴，上訴人應委任律師為訴訟代理人。但上訴人或其法定代理人具
有律師資格者，不在此限。
上訴人之配偶、三親等內之血親、二親等內之姻親，或上訴人為法人、中央或地方機
關時，其所屬專任人員具有律師資格並經法院認為適當者，亦得為第三審訴訟代理人
。


司法院資訊處製作；財團法人民間司法改革基金會備份。
